臺灣彰化地方法院交通事件裁定　　　　95年度交聲字第1063號
移送機關　　交通部公路總局台中區監理所彰化監理站
受處分人　　甲○○
上列受處分人因違反道路交通管理處罰條例案件，對於交通部公
路總局臺中區監理所彰化監理站於民國95年11月13日所為之裁決
書（彰監四字第裁64-J5A010212號），聲明異議，本院裁定如下
：
    主  文
原處分撤銷。
甲○○汽車駕駛人，行車速度，超過規定之最高時速未滿二十公
里，處罰鍰新臺幣壹仟陸佰元，並記違規點數壹點。
    理  由
一、按處理違反道路交通管理事件，有關文書送達之程序，依行
    政程序法之規定；送達，於應受送達人之住居所、事務所或
    營業所為之，違反道路交通管理事件統一裁罰基準及處理細
    則第5條、行政程序法第72條第1項前段分別著有明文。再按
    行政罰法第5條規定：「行為後法律或自治條例有變更者，
    適用行政機關最初裁處時之法律或自治條例。但裁處前之法
    律或自治條例有利於受處罰者，適用最有利於受處罰者之規
    定」。查道路交通管理處罰條例第40條、第65條已於94年12
    月28日修正公布，並均於95年7月1日起開始施行。而本案在
    交通部公路總局台中區監理所彰化監理站於95年11月13日裁
    決時，新條文已生效施行，依前揭行政罰法第5條之規定，
    自應適用修正之道路交通管理處罰條例第40條、第65條之規
    定。又所謂有利不利之比較，應就新、舊法條之規範內涵作
    抽象、一般、全面且客觀之比較，且具體個案發生時，固應
    將新、舊法條規範適用於各該個案而為有利或不利之比較，
    但所謂適用於具體個案，係指將各該個案違規行為之情形，
    以新、舊法律規範之要件加以涵射，並為客觀之法律效果評
    價，以決定適用如何之法律效果，再依適用法律之可能處罰
    結果，作抽象、一般、全面且客觀之比較，而決定各該具體
    個案應適用新法或舊法；至於違規行為人雖可能因其個人之
    需求、喜好及經濟能力考量，主觀上認新法或舊法之處罰方
    式較為有利，惟行為人個人主觀意願既非新、舊法比較時所
    應考量之要素，自不得因此影響法律之適用，合先敘明。
二、原處分意旨略以：異議人即受處分人甲○○駕駛車牌號碼
    9119-HR號自用小客車，於民國95年1月26日9時14分許，在
    臺14線51公里處，因「汽車駕駛人行車速度，超過規定之最
    高時速未滿20公里」，為南投縣警察局舉發，並填製舉發違
    反道路交通管理事件通知單，嗣經交通部公路總局臺中區監
    理所彰化監理站（下稱彰化監理站）以違反道路交通管理處
    罰條例第40條規定為由，裁處受處分人罰鍰新臺幣2,200元
    。
三、異議意旨略以：受處分人違規時間係95年1月26日，舉發通
    知應於95年3月間送達受處分人，然未送達，致受處分人無
    法即時申請吊扣駕照事宜等語。
四、受處分人違規行為後，於94年12月28日修正公布之道路交通
    管理處罰條例第40條、第65條，已經行政院於95年6月23日
    以院臺交字第0950087685號令發布應自95年7月1日施行，是
    受處分人行為後法律既有修正，自應依行政罰法第5條所揭
    示之「從新從輕原則」為新、舊法之比較，茲比較如下：
（一）修正前道路交通管理處罰條例第40條規定：「汽車駕駛人
      ，行車速度，超過規定之最高時速，或低於規定之最低時
      速，或裝用測速雷達感應器者，處新臺幣一千二百元以上
      二千四百元以下罰鍰；其感應器沒入之。」修正後規定：
      「汽車駕駛人，行車速度，超過規定之最高時速，或低於
      規定之最低時速，除有第四十三條第一項第二款情形外，
      處新臺幣一千二百元以上二千四百元以下罰鍰。」就行車
      速度超過規定之最高速限或低於規定之最低速限，仍維持
      原條文罰緩額度，新、舊法所處罰之罰鍰數額既相同，則
      無有利、不利之分。
（二）同條例第65條第1項第3款之比較：
1、修正前係規定：「汽車所有人、駕駛人違反道路交通管理，
   經主管機關裁決後逾15日未向管轄地方法院聲明異議，或其
   聲明異議經地方法院裁定，而不依裁決或裁定繳納罰緩者，
   依左列規定處理之：... 三、罰緩不繳者，按其罰鍰數額，
   易處吊扣汽車牌照或駕駛執照1個月至3個月；不依期限繳送
   汽車牌照或駕駛執照者，吊銷其汽車牌照或駕駛執照。」第2
   項規定，如無汽車牌照或駕駛執照可資易處吊扣時，得就原
   處分或裁定確定之罰鍰加倍處罰，逾15日仍不繳納者，移送
   法院強制執行，而修正後第65條第3款則修正異議期間為20日
   ，且將不繳罰鍰之情形改為依法移送法院強制執行，並刪除
   該條第2項之規定。因此依修正前第65條之規定，受處分人於
   未依規定繳納罰鍰時，處分機關不但得易處吊扣汽車牌照或
   駕駛執照1個月至3個月，如受處分人不依期限繳送汽車牌照
   或駕駛執照者，處分機關更得處以吊銷其汽車牌照或駕駛執
   照；且於受處分人無汽車牌照或駕駛執照可資易處吊扣時，
   並得就原處分或裁定確定之罰鍰加倍處罰，逾15日仍不繳納
   者，再移送法院強制執行；而依修正後第65條第3款之規定，
   受處分人於未依規定繳納罰鍰時，即應依法移送強制執行。
2、按駕駛執照在性質上為一特許證，持有該特許證者，始得合
   法駕駛車輛，是駕駛執照一經吊扣，車輛駕駛人即不能合法
   駕駛車輛，等同剝奪其於吊扣期間駕駛車輛之自由即對於人
   格權之限制，倘進一步經吊銷，更等於是完全剝奪其駕駛車
   輛之許可，除非經重新考照取得，否則其駕駛車輛之自由即
   已喪失，是相較於係對受處分人為一定金額剝奪之罰鍰而言
   ，屬於對人格權侵害之吊扣或吊銷駕照，在法益侵害之程度
   上，即高於對財產權侵害之罰鍰。則依修正前第65條之規定
   ，受處分人於未依規定繳納罰鍰時，既不但可能面對加倍之
   罰鍰，更可能遭到吊扣或吊銷駕駛執照等較罰鍰更嚴重之處
   罰；相較於依修正後第65條第3款之規定，受處分人於未依規
   定繳納罰鍰時，僅依法移送強制執行，其所可能遭受之處罰
   僅係法定範圍內之罰鍰金額，不但無遭受加倍處罰之危險，
   更無遭吊扣或吊銷駕駛執照進一步處罰之可能，是新、舊法
   比較結果，應以修正後之規定，對行為人較為有利。
3、受處分人雖主張依照舊法得易處吊扣駕駛執照對其有利云云
   ，惟修正前第65條第1項第3款之規定，實際運作之結果，雖
   可能形成受處分人看似具有選擇處罰種類之權利，亦即，對
   於經濟狀況有能力負擔罰鍰金額之受處分人，如其駕駛執照
   需常常使用，就按期繳納罰鍰，但如其駕駛執照不常使用，
   則可故意不按期繳罰鍰，再由處分機關易處吊扣駕駛執照而
   執行駕駛執照之吊扣，以免除罰鍰之繳納。然此項「選擇權
   」不但非法律設計之目的，更非所有受處分人應具有之權利
   。且新、舊法有利或不利之比較，不得將受處分人之主觀條
   件納入考量，已如前述，本件受處分人以其較願意接受吊扣
   駕駛執照之處分，即主張舊法規定有利，洵屬無據。
（三）綜上，本件受處分人違規行為後，道路交通管理處罰條例
      第65條第3款既經修正，且經比較新、舊法之結果，認修
      正後之新法較有利於行為人，則本件超速違規行為經裁定
      繳納罰鍰而不繳納者，自應適用修正後道路交通管理處罰
      條例第65條第3款規定，逕行依法移送強制執行。
五、查本件舉發機關於填製舉發通知單後，即將該通知單送達至
    受處分人之車籍登記地址，因招領逾期，舉發機關再於95年
    3月29日郵寄，於95年4月1日寄存於彰化光復路23支郵局，
    有南投縣警察局96年1月2日函暨舉發通知單、送達證書在卷
    可稽，惟受處分人於94年5月30日遷入彰化縣彰化市○○○
    路87巷98號，舉發機關未依法送達受處分人之住居所，其送
    達自非合法，原處分機關於裁處時未慮及上述送達情形，依
    道路交通管理處罰條例第40條之規定，逕行裁處受處分人罰
    鍰2,200元，即有未合。然本件受處分人並未就違規情節提
    出異議，復有受處分人超速駕駛之照片1紙為憑，事證明確
    ，足認受處分人所駕駛之自用小客車確有超速行駛之違規事
    實無訛。惟原處分機關未慮及前揭送達不合法之情形，逕行
    裁處罰鍰2,200元且漏未記點，自屬無可維持，是本件聲明
    異議主張適用修正前之規定雖無理由，然原處分既有上開瑕
    疵，仍應由本院將原處分予以撤銷，就前揭違規行為，依修
    正後道路交通管理處罰條例第40條、第63條第1項第1款、違
    反道路交通管理事件統一裁罰基準表之規定，裁處如主文第
    2項所示之處分，以資適法。
六、據上論斷，應依道路交通管理處罰條例第87條第2項，道路
    交通案件處理辦法第20條，裁定如主文。
中　　華　　民　　國　　96　　年　　1　　月　　23　　日
                  交通法庭法  官  林欣苑
以上正本證明與原本無異。
如不服本裁定，應於裁定送達後五日內向本院提出抗告狀 (須附
繕本 )。
中　　華　　民　　國　　96　　年　　1　　月　　29　　日
                          書記官  詹國立
